臺灣臺北地方法院民事判決　　　　　　 94年度簡上字第658號
上訴人即附　丙○○
帶被上訴人
被上訴人即　甲○○
附帶上訴人
訴訟代理人　洪榮彬律師
　　　　　　吳尚昆律師
上　一　人
複代理　人　劉正穆律師
上列當事人間請求確認本票債權不存在事件，上訴人對於中華民
國94年8月26日臺灣臺北地方法院臺北簡易庭93年度北簡字第174
79號第一審判決提起上訴，本院判決如下：
    主  文
原判決主文第一項關於確認上訴人對被上訴人之本票債權不存在
金額超過新臺幣參拾肆萬捌仟貳佰肆拾捌元部分暨訴訟費用之裁
判均廢棄。
上開廢棄部分，被上訴人在第一審之訴駁回。
其餘上訴及附帶上訴均駁回。
第一審訴訟費用由上訴人負擔百分之七十三，餘由被上訴人負擔
，第二審訴訟費用關於上訴及附帶上訴部分均由被上訴人即附帶
上訴人負擔。
    事實及理由
甲、程序部分：
一、按當事人對於第一審判決不服之程度，及應如何廢棄或變更
    之聲明，依民事訴訟法第441條第1項第3款雖屬應表明於上
    訴狀，然其聲明之範圍，至第二審言詞辯論終結時為止，得
    擴張或變更之，此不特為理論所當然，即就同法於第二審程
    序未設與第473條第1項同樣之規定，亦可推知（最高法院30
    年抗字第66號判例意旨參照）。本件上訴人原上訴聲明為：
    (一)原判決不利於上訴人部分在新臺幣（下同）56,616元範圍
    內廢棄；(二)確認上訴人所持有之如附表所示本票一紙，在14
    5,352元範圍內對被上訴人之票據債權存在。嗣於94年12月8
    日變更其上訴聲明為：(一)原判決廢棄；(二)確認上訴人所持有
    之如附表所示本票一紙，超過145,352元部分，對被上訴人
    之票據債權不存在。復於95年10月4日變更其上訴聲明為：
    (一)原判決廢棄；(二)確認上訴人所持有之如附表所示本票一紙
    ，超過131,752元部分，對被上訴人之票據債權不存在。又
    於96年2月5日本院審理時，當庭將上訴聲明變更為：(一)原判
    決不利於上訴人部分，在43,016元範圍內廢棄；(二)上開廢棄
    部分，被上訴人在第一審之訴駁回，依前開規定，自應准許
    ，合先敘明。
乙、實體部分：
一、被上訴人起訴主張：
　(一)訴外人乙○○為被上訴人之前夫，於與被上訴人婚姻關係存
    續期間，乙○○向訴外人即其二姐丁○○借款，並委由被上
    訴人簽發如附表一所示之本票（下稱系爭本票）交付丁○○
    供為借款之擔保，嗣由丁○○向寶島銀行營業部辦理50萬元
    之信用貸款以為借款交付，其後被上訴人已陸續清償上開貸
    款本息合計599, 208元，尚積欠80,000元，惟被上訴人因不
    堪經濟上之負荷，乃於91年10月間向乙○○表示不再清償上
    開餘款，乙○○乃同意自行清償，並經丁○○同意，而未再
    向原告催討，詎丁○○竟未將系爭本票返還被上訴人，且惡
    意轉讓予知情之上訴人，再由上訴人持以向臺灣桃園地方法
    院聲請本票裁定，並經該法院以92年度票字第3780號裁定准
    予強制執行，由於上訴人明知被上訴人與丁○○間已無債權
    債務關係，仍惡意取得系爭本票，其縱有匯款450, 000元予
    丁○○之事實，亦無法證明上訴人與丁○○間確有借貸關係
    存在，故依票據法第13條但書之規定，被上訴人即得以與丁
    ○○間之上開原因關係對抗上訴人，又依上訴人所陳，其取
    得系爭本票之時間既在92年7月5日至7月11日間，亦即為系
    爭本票到期日92年6月30日之後，則依票據法第41條第1項期
    後背書之規定，被上訴人自得以得對抗丁○○之事由對抗上
    訴人等語，為此提起本件訴訟，請求確認上訴人持有被上訴
    人所簽發系爭本票之票據債權不存在。
  (二)對上訴人陳述之答辯：
    被上訴人所擔保之債務範圍僅為48萬元，被上訴人既已陸續
    清償599,208元，則其所擔保之債務業已清償。況依社會通
    念，借款人如於借款同時開立本票作為借款之擔保，通常所
    開立之金額均大於實際借得金額，如丁○○果貸與50萬元，
    何以系爭本票金額僅為48萬元，是以丁○○向寶島銀行辦理
    信用貸款50萬元，是否如數交付予乙○○，亦非無疑。
二、上訴人則以：
　(一)上訴人與丁○○間並無姻親關係，不清楚被上訴人和丁○○
    間之關係，亦否認被上訴人已經清償丁○○之債務，被上訴
    人所提出之還款明細及相關單據，所牽涉者僅及於被上訴人
    與乙○○或丁○○間，與上訴人無關，上訴人曾於92年7月
    借款450,000元元予丁○○，且從未直言在受讓系爭本票之
    際，已知悉原告與乙○○或丁○○間之債權債務問題，實不
    足以證明上訴人有何惡意，被上訴人既自承簽發系爭本票，
    自應依票據所載文義擔負給付票款及法定利息之發票人責任
    ，又即使是期後背書，因被上訴人與丁○○間之債務並不只
    480,000元，故上訴人仍有權利。
  (二)寶島銀行信用貸款之真正借款人為被上訴人，則被上訴人對
    該貸款之本息自應負按期清償之責，而丁○○自88年間起至
    92年3月5日止，先後以匯款轉存或跨行轉帳之方式存入寶島
    銀行信用貸款專戶用以清償貸款本息之金額，合計為131,75
    2元，是以被上訴人應尚積欠上訴人131,752元等語，資為抗
    辯。
三、原審判決確認上訴人所持有被上訴人簽發如附表一所示之本
    票一紙，超過88,736元之部分，對被上訴人之票據債權不存
    在，並駁回被上訴人其餘之訴，嗣上訴人就原審判決敗訴部
    分不服提起上訴，被上訴人亦就敗訴部分為附帶上訴，上訴
    人之上訴聲明為：(一)原判決不利於上訴人部分在43,016元範
    圍內廢棄；(二)上開廢棄部分，被上訴人在第一審之訴駁回，
    答辯聲明則為：附帶上訴人之附帶上訴駁回。被上訴人附帶
    上訴聲明：(一)原判決不利於附帶上訴人部分廢棄。(二)上開廢
    棄部分，確認附帶被上訴人所持有之如附表所示本票一紙對
    附帶上訴人之票據債權不存在，答辯聲明則為：上訴人之上
    訴駁回。
四、被上訴人主張系爭本票係伊所簽發交付予訴外人丁○○，嗣
    由訴外人丁○○交付予上訴人持有，上訴人乃持以向本院聲
    請本票裁定等事實，業據其提出系爭本票、臺灣桃園地方法
    院92年度票字第3780號民事裁定等件影本為證，且為上訴人
    所不爭執，自堪信為真實。被上訴人另主張伊簽發系爭本票
    交付丁○○係為擔保訴外人乙○○向丁○○之借款，且其所
    擔保之債務範圍僅為48萬元，嗣由丁○○向寶島銀行辦理信
    用貸款交付乙○○，伊已代為清償上開貸款本息合計599,20
    8元，故伊已清償對丁○○之債務，且上訴人係於到期日後
    惡意取得系爭本票，被上訴人自得以對前手丁○○清償債務
    之抗辯事由對抗上訴人等情，惟為上訴人所否認，並以前揭
    情詞置辯。是本件所應審究者厥為：(一)系爭支票所擔保之借
    貸債務關係究係存在於被上訴人與訴外人丁○○間，抑或丁
    ○○與乙○○間？(二)系爭支票所擔保之債務範圍為何？(三)被
    上訴人是否已清償其所擔保之債務？如未清償，則欠款金額
    若干？(四)上訴人是否於到期日後惡意取得系爭本票？被上訴
    人得否以對丁○○之抗辯事由對抗上訴人？茲分述如下：
五、本院得心證之理由：
　(一)經查，證人丁○○於本院結證稱：「（是否與證人乙○○間
    有借貸關係？）沒有。（【提示原證一號本票】是否被上訴
    人簽發交付給你？）是。（原因為何？）因為被上訴人跟我
    借了五十萬元，所以開了這張本票給我。（這五十萬元款項
    何來？）是被上訴人協同我去寶島銀行重慶分行辦理小額貸
    款五十萬元，是用我的名義借的，當時是跟銀行借五十萬元
    。（為何不用被上訴人的名義去向銀行借款？）因為被上訴
    人說他的信用破產，無法辦理貸款，所以用我的名字，因為
    我是公教人員。（銀行是否有核貸？）有，是把款項核撥到
    我寶島銀行的帳戶。（如何將借款交給被上訴人？）我辦理
    貸款時，被上訴人有協同我去，辦理完成後，我就把所有的
    印章、存摺、金融卡全數交給被上訴人，所以借款是由被上
    訴人自行提領，我都沒有去經手。」等語（見本院卷第147
    頁正反面），而訴外人丁○○確於87年5月間向寶島銀行（
    嗣更名為日盛銀行）營業部辦理信用貸款，貸放金額為50萬
    元，約定借款之到期日為92年5月15日，分60期攤還本息，
    繳息之活期儲蓄存款帳號為00000000000000號，上開款項於
    87年5月15日一次貸放，此亦有日盛銀行95年11月24日日銀
    字第0952000046260號函附之明細表附卷可參（附本院卷第1
    28頁、第129頁），被上訴人對於曾協同丁○○至寶島銀行
    營業部辦理上開信用貸款，嗣丁○○確有將寶島銀行之印章
    、存摺、金融卡全數交給被上訴人，被上訴人簽發交付系爭
    本票予丁○○係為擔保上開借款乙節，均未爭執，自應認系
    爭支票所擔保之借貸債務關係係存在於被上訴人與訴外人丁
    ○○間，而由訴外人丁○○於87年5月間向寶島銀行營業部
    辦理50萬元信用貸款後，丁○○乃將上開貸款核撥帳戶之存
    摺、印章及金融卡交付被上訴人，用以作為借款之交付。至
    於被上訴人主張上開借款伊僅自乙○○處取得8萬元，其餘
    款項均係乙○○所借用乙節，其既未舉證以實其說，自難採
    信。
　(二)其次，被上訴人雖主張其簽發本票所擔保之債務範圍僅為48
    萬元云云，惟查，本件借貸關係係存在於被上訴人與訴外人
    丁○○間，而由訴外人丁○○向寶島銀行營業部辦理50萬元
    信用貸款以為借款之交付，上開貸款依約須向銀行分期攤還
    本金及利息，業如前述，倘謂被上訴人簽發本票所擔保之債
    務範圍僅為48萬元，則被上訴人向訴外人丁○○借款不僅不
    須支付借款利息，訴外人丁○○尚須幫被上訴人向銀行墊付
    貸款利息，顯與常情有違，而證人丁○○亦結證稱：「（是
    否約定由被上訴人代向銀行清償上述貸款本金及利息作為借
    款之清償？）是。」等語（見本院卷147頁反面、第148頁）
    ，參以系爭本票之發票日為87年5月19日，到期日則為92年6
    月30日（見原審卷第5頁），經核與上開貸款之起迄期間（
    即87年5月15日至92年5月15日止）相近，益足徵系爭本票確
    係用以擔保上開貸款本息之清償，被上訴人須清償上開貸款
    之全部本金及利息始得主張清償其對丁○○之票據債務。
  (三)至上訴人辯稱訴外人丁○○自88年間起至92年3月5日止，先
    後於如附表二所示之時間，以如附表二所示之銀行帳戶匯款
    轉存或跨行轉帳之方式存入寶島銀行信用貸款專戶用以清償
    貸款本息之金額合計為131,752元，是以被上訴人應尚積欠
    上訴人131,752元乙節。經查，訴外人丁○○確有於如附表
    二所示之時間先後以如附表二所示帳戶轉帳匯款至寶島銀行
    營業部帳號00000000000000號之活期儲蓄存款帳戶，合計總
    金額為131,752元，此有日盛銀行營業部95年1月18日日盛銀
    業字第95 033號函及95年11月24日日銀字第0952000046260
    號函附帳戶往來紀錄（見本院卷第29頁、第30頁、第32頁、
    第36頁、第145-1頁）、彰化銀行瑞芳分行95年4月11日彰瑞
    字第0026號函、94年3月14日彰瑞字第0018號函附交易明細
    表（見本院卷第63頁、第64頁，原審卷第145頁）、台新銀
    行函附往來明細（見本院卷第65頁、第66頁）、台北富邦銀
    行95年4月10日北富銀景美字第100號函附交易明細單（見本
    院卷第67頁、第68頁、第70頁）及中華郵政股份有限公司儲
    匯處函附歷史交易清單（見本院卷第74頁、第75頁），而上
    開寶島銀行營業部帳號00000000000000號之活期儲蓄存款帳
    戶即為上開貸款之繳息帳戶，業如前述，是上訴人辯稱訴外
    人丁○○確有為被上訴人墊付131,752元之貸款本息，應堪
    採信。至被上訴人雖主張最後8期未清償之貸款金額，已由
    丁○○同意免除其債務，而應由乙○○清償云云，並提出原
    證3之乙○○答辯狀影本為證。惟按，債務之免除，須由債
    權人向債務人表示免除其債務之意思始生效力。此法律行為
    雖非不許代理，但無代理權人所為之免除，非經債權人承認
    ，對於債權人不生效力（最高法院22年上字第3973號判例要
    旨參照），經查，依上揭答辯狀所記載內容，乙○○係於另
    案訴訟中以本人之名義具狀陳述丁○○自91年10月起向銀行
    清償貸款本息之事實，而未敘及丁○○有何免除被上訴人債
    務之意思表示，縱丁○○確有自91年10月起向寶島銀行清償
    貸款之情事，然因上開貸款之借款人為丁○○，倘其未依約
    清償貸款債務，將面臨財產遭受強制執行之風險，故丁○○
    自91年10月起向寶島銀行清償貸款本息之行為，核屬利己之
    行為，尚難解為有免除被上訴人債務之意思。此外，被上訴
    人並未提出其他事證證明丁○○有何向為其免除債務之意思
    表示，自應認被上訴人尚積欠丁○○131,752元之債務。
  (四)按票據為無因證券，票據所表彰之權利，係與其基礎之原因
    關係各自獨立，票據權利之行使不以其原因關係存在為前提
    ，故票據債務人不得以自己與發票人或執票人前手間所存在
    之抗辯事由對抗執票人，但執票人取得票據出於惡意者不在
    此限，票據法第13條定有明文，又此所謂惡意，係指執票人
    明知票據被請求人與發票人或執票人之前手間有抗辯事由存
    在而言；又票據行為係不要因行為，執票人不負證明關於給
    付之原因之責任，如票據債務人主張執票人取得票據出於惡
    意時，則應由該債務人負舉證之責（最高法院64年台上字第
    1540號判例參照）。經查，上訴人曾於92年7月7日及同年月
    9日，分別匯款420,000元及30,000 元予丁○○等情，業據
    上訴人提出存款憑條影本二紙為證（見原審卷第104頁），
    而上揭匯款係匯入丁○○設於彰化銀行瑞芳分行帳號000000
    00000000之帳戶內，並由丁○○於92年7月10日在該銀行北
    新分行一次提領450,000元，其中400, 000元於同日匯入其
    配偶孫德昌設於合作金庫銀行和平分行之帳戶內，其餘50,0
    00元則領現，而該筆400,000元之匯款，另於92年7月11日轉
    入孫德昌設於合作金庫銀行六合分行之放款帳戶內等情，亦
    有彰化銀行瑞芳分行94年3月14日彰瑞字第0018號函附交易
    明細表（見原審卷第147頁）、94年5月13日彰瑞字第0038號
    函（見原審卷第162頁）、合作金庫和平分行94年6月17日合
    金和營字第0940002994號函所附轉帳收入傳票（見原審卷第
    172頁）等件附卷可憑，由上揭匯款流向觀之，足認上訴人
    所辯曾借款450,000元予丁○○乙節為真，從而，其自丁○
    ○處受讓與其借貸金額相近之系爭本票以資抵償借款，對價
    尚屬相當。此外，依卷附之兩造所不爭執之92年8月21日電
    話通話譯文所示，被上訴人曾對上訴人表示：「那你應該知
    道這張票其實我已經還了40萬元了」，上訴人則回答：「還
    了40萬元？她們跟我講，沒有那麼多啊」（見原審卷第10
    頁），由上述對話內容亦顯示上訴人主觀上係認知被上訴人
    尚積欠丁○○債務，始受讓系爭本票，實難憑上開對話內容
    而推論上訴人有何明知被上訴人已全數清償債務仍受讓系爭
    本票之惡意可言，綜上所述，上訴人既係支出相當對價而取
    得系爭本票，被上訴人亦未舉證證明上訴人取得票據出於惡
    意，自無票據法第13條但書之適用。
  (五)惟按，到期日後之背書，僅有通常債權轉讓之效力，票據法
    第41條第1項定有明文。查上訴人於原審供承取得系爭本票
    之時間係在匯款予丁○○之前後1、2天（見原審卷第98頁）
    ，則上訴人既係分別於92年7月7日及同年月9日匯款予丁○
    ○，則上訴人取得系爭本票應係於到期日即92年6月30日之
    後，從而，丁○○於到期日後背書轉讓系爭本票予上訴人，
    依上開規定，僅具有通常債權轉讓之效力，從而依民法第
    299 第1項之規定，被上訴人自得以對抗丁○○之事由對抗
    上訴人，而被上訴人對丁○○所積欠之票款債務僅為
    131,752元，已如前述，被上訴人自得執此對抗上訴人。
六、綜上所述，被上訴人請求確認上訴人所持有之系爭本票，於
    超過131,752元範圍，對被上訴人之票據債權不存在（即系
    爭本票債權131,752元存在，348,248元部分不存在），核屬
    正當，應予准許，逾此所為請求，為無理由，應予駁回。原
    審就超過上開應准許部分，為上訴人敗訴之判決，自有未洽
    。上訴人之上訴意旨就此部分指摘原判決不當，求予廢棄改
    判，為有理由。原審就上開不應准許部分所為附帶上訴人敗
    訴之判決，並無不合，附帶上訴人之上訴意旨仍執陳詞，指
    摘原判決不當，求予廢棄，為無理由，應駁回其上訴。
七、本件判決基礎已臻明確，兩造其餘攻擊防禦方法及所提事證
    經本院審酌後，核與判決結果不生影響，爰不另逐一論述，
    併此敘明。
八、據上論結，本件上訴人之上訴為有理由，附帶上訴人之附帶
    上訴為無理由，依民事訴訟法第436條之1第3項、第450條、
    第449條第1項、第78條、第79條，判決如主文。
中　　華　　民　　國　　96　　年　　2 　　月　　27　　日
                  民事第二庭    審判長法　官　鄭純惠
                                      法　官　楊代華
                   　　　　　　　　　 法　官　林欣蓉
┌────────────────────────────────┐
│附表一：                                                        │
│                                                                │
├──┬────┬────┬──────┬─────┬──────┤
│編號│發票人　│受款人　│發　票　日  │票面金額  │到期日      │
│    │        │        │            │（新台幣）│            │
├──┼────┼────┼──────┼─────┼──────┤
│001 │甲○○  │丁○○  │87年5月19 日│480,000元 │92年6月30日 │
│    │        │        │            │          │            │
└──┴────┴────┴──────┴─────┴──────┘
附表二：
    日       期  金額（新臺幣）　支出帳戶
一、88年6月10日  500元           台北富邦銀行景美分行
                                 （帳號000000000000）
二、88年8月18日  7,000元         同上
三、88年9月15日  12,000元        臺灣科大郵局
                                 （帳號0000000號）
四、88年10月16日 11,100元        同上
五、89年10月11日 11,092元        彰化銀行瑞芳分行
                                 （帳號00000000000000）
六、89年12月5日  11,092元        同上
七、91年11月29日 11,100元        同上
八、91年12月17日 11,092元        同上
九、92年1月6日   12,000元        同上
十、92年2月10日  11,092元        同上
十一、92年4月7日 11,092元        同上
十二、92年5月8日 11,500元        同上
十三、92年3月5日 11,092元        台新銀行南京東分行
                                 （帳號00000000000000）
合計             131,752元
以上正本係照原本作成
本判決不得上訴
中　　華　　民　　國　　96　　年　　2 　　月　　27　　日
　　　　　　                      　　書記官　黃慧怡
